臺灣高雄地方法院刑事判決　　　　　　　95年度重訴字第35號
公　訴　人　臺灣高雄地方法院檢察署檢察官
被　　　告　子○○
　　　　　　戊○○
共　　　同　邱超偉律師
選任辯護人　石繼志律師
上列被告因殺人等案件，經檢察官提起公訴（95年度偵字第1469
號），本院判決如下：
    主  文
子○○、戊○○共同連續傷害人之身體，因而致人於死，各處有
期徒刑柒年陸月。
    事  實
一、子○○與戊○○是夫妻關係，2 人於民國94年12月25日晚間
    ，先至高雄縣鳳山市慶興樓參加子○○胞妹之喜宴，結束後
    又與子○○之叔叔甲○○、子○○母親之堂弟壬○○等人前
    往子○○之姨婆庚○○所經營位於高雄市○○區○○路與金
    城路口之金絲貓放山雞飲食店繼續飲酒玩樂，席間子○○又
    聯絡其他親友陸續前來共聚。嗣於翌（26）日凌晨零時許，
    子○○與戊○○酒後在店內大聲喧嘩鬧事，另桌客人辛○○
    見狀為免滋生事端，遂決定結帳離去，子○○與戊○○見辛○○欲離去，竟共同基於傷害之犯意聯絡，子○○出手追打
    辛○○，辛○○被毆倒地，戊○○亦以所穿高跟馬靴踢擊辛○○，嗣經庚○○見狀將其等拉開，辛○○始脫身離去，然
    隨即發現所攜帶之行動電話遺失，遂又走回店內詢問庚○○
 　 ，庚○○表示行動電話不在店內，辛○○再度離開之際，子
    ○○與戊○○又共同接續先前傷害之犯意，以前開方式毆打
    及踢擊辛○○，又被庚○○拉開，辛○○方脫身避至中安路
    對面等候搭乘計程車，其身體因而受有胸部挫傷併胸痛、臉
    部挫傷併擦傷瘀腫等傷害。子○○與戊○○繼續在該店喧嘩
    鬧事，庚○○請其等早點結帳離去，並向店員即其姪子林俊
    盛表示可早點下班，嗣後林俊盛走出店外準備下班，適巧遇
    到子○○、戊○○2 人，2 人竟共同承前傷害之概括犯意聯
    絡，由戊○○抓住林俊盛手部，子○○則出手毆打林俊盛，
    林俊盛因前曾發生車禍，身體較為孱弱，行動不便，子○○
    與戊○○客觀上應注意到以林俊盛之身體狀況，如遭拉扯毆
    打，可能重心不穩而跌倒，導致頭部撞及地面，而頭部為人
    體重要且脆弱之器官，如撞及堅硬之地面，可能因而導致死
    亡之結果，而依當時情形又無不能注意之情事，2 人主觀上
    卻疏未注意，竟於拉扯毆打林俊盛之後隨即放手，導致林俊
    盛後仰倒地，頭部撞及地面流血，旋經甲○○、壬○○至店
    外查看發現林俊盛倒地受傷，即扶起林俊盛並報警處理。嗣
    經高雄市政府警察局小港分局桂陽路派出所警員洪天助、謝
    一到以及小港分局警備隊乙○○、梁福崇到場處理，高雄
    市政府消防局小港分隊隊員癸○○、丁○○亦到場並將林俊
    盛送醫救治。林俊盛因遭子○○、戊○○拉扯毆打進而倒地
    ，而受有頭部右後頂部有裂傷及挫傷、鼻頭部瘀傷、左側腦
    部急性外傷性硬腦膜下出血及挫傷出血、腦部蜘蛛網膜下腔
    出血等傷害，延至94年12月29日下午1 時23分許，因頭部鈍
    器傷致急性硬腦膜下出血而不治死亡。經警追查後發現子○○、戊○○2 人涉案而循線查悉上情。
二、案經辛○○訴由高雄市政府警察局小港分局報告臺灣高雄地
    方法院檢察署檢察官偵查起訴。
    理  由
一、證據能力之說明：
    關於證人辛○○、己○○、庚○○於警詢之陳述，辯護人爭
    執其證據能力。經核證人庚○○於警詢之陳述與在本院審判
    中之陳述並無明顯歧異，尚無依刑事訴訟第159 條之2 作為
    證據之必要。至於證人辛○○、己○○於警詢之陳述雖與本
    院審判中之陳述不符，然審酌彼等於警詢之陳述分別係94年
    12月30日、94年12月29日所為，距離案發時間較為接近，可
    能出現之干擾亦較少，復無事證認遭到違法取供或非出於其
    自由意思而為陳述，就其接受詢問製作筆錄之外部情況加以
    觀察，形式上具有較可信之特別情況，且為證明犯罪事實存
    否所必要，依刑事訴訟法第159 條之2 規定應得為證據，至
    於其陳述之證據證明力為何、是否可採，則為另一問題，不
    能混為一談。至於本件其他審判外之書面資料，檢察官、被
    告及辯護人均知為審判外之書面資料，且均同意或無異議作
    為證據，本院審酌其作成之情況，未見有何不適當之情形，
    是依刑事訴訟法第159 條之5 第1 項規定得為證據，合先敘
    明。
二、訊據被告子○○固不否認有於事發當日前往金絲貓放山雞飲
    食店飲酒消費，且其間有毆打辛○○之事實，然對於毆打辛○○之經過情形有所爭執，並矢口否認有何傷害林俊盛致死
    之犯行，辯稱：伊剛到店裡尚未坐下，辛○○就突然抱住伊
    ，後來戊○○過來將伊拉開，伊坐下開始唱歌，後來出去外
    面上廁所，辛○○突然站在伊前面，2 人互相瞪來瞪去，就
    在廁所外面互毆，該處距離店裡約7 、8 公尺遠，辛○○被
    伊打跑，伊追過去時，戊○○就抓住伊，叫伊不要再打了，
    辛○○就跑走了，伊與辛○○互毆之地點是在外面，並未在
    店內起糾紛，戊○○亦未毆打辛○○，伊去追辛○○追到距
    離廁所至少60公尺處，被戊○○拉住後，伊就轉頭走回店裡
    ，在店外約3 、40公尺處就看見警察和救護人員來了，又伊
    並未看過己○○在場，亦未與林俊盛有何接觸等語。被告戊○○固不否認有於事發當日前往金絲貓放山雞飲食店飲酒消
    費之事實，然矢口否認有何毆打辛○○及林俊盛之犯行，辯
    稱：是辛○○在店內先去抱住子○○，想將子○○拉過去另
    一桌用餐，後來伊覺得子○○出去外面很久，就出去察看，
    發現2 人在推擠，伊過去將2 人拉開，辛○○就跑掉了，子
    ○○有追上去但沒有追到就被伊拉住，後來伊與子○○一前
    一後差不了幾步路回到店裡，伊就看到林俊盛倒在地上，被
    甲○○抱著，甲○○表示已經叫救護車，因為發生這種事，
    伊就想回去了，但發現汽車鑰匙不見，可能是剛才追逐時掉
    在路上，就找子○○陪伊去找鑰匙，但是都找不到，就沿路
    回到現場，警察和救護車就來了，伊並未毆打辛○○，亦未
    與林俊盛有何接觸等語。經查：
（一）關於辛○○原在店內消費，嗣94年12月26日凌晨0 時許因
      子○○酒後鬧事，辛○○見狀為免滋生事端，即至櫃臺結
      帳欲離去，然被子○○毆打倒地，戊○○並以高跟馬靴踢
      擊辛○○，經庚○○勸阻後，辛○○始脫身離去，但因發
      現行動電話遺失，乃又返回店內詢問，復遭子○○、戊○○以相同方式毆打等基本情節事實，業經證人辛○○、庚○○於偵訊、本院審判中以及證人丙○○於本院審判中證
      述歷歷。其次，嗣後林俊盛欲離去該店時，遭戊○○抓住
      且遭子○○毆打，2 人放手後林俊盛即倒地頭部流血等基
      本情節事實，亦經證人辛○○、庚○○於偵訊、本院審判
      中證述歷歷。此外復有臺灣高雄地方法院檢察署履勘筆錄
      及現場相片可資佐證。辯護意旨雖臚列出各證人前後所述
      不一或彼此之間所述歧異之處，而認彼等之陳述不足採信
      。然按告訴人、證人之陳述有部分前後不符，或相互間有
      所歧異時，究竟何者為可採，法院仍得本其自由心證予以
      斟酌，非謂一有不符或矛盾，即應認其全部均為不可採信
      ，尤其關於行為動機、手段及結果等之細節方面，告訴人
      之指陳，難免故予誇大，證人之證言，有時亦有予渲染之
      可能，然其基本事實之陳述，若果與真實性無礙時，則仍
      非不得予以採信，最高法院74年度臺上字第1599號判例意
      旨可資參照。本院審酌本件具有下列兩項特性，而認為前
      開各證人之陳述雖有歧異，然在本件個案中尚屬正常，並
      不足以推翻該等證人對於基本事實陳述之可信性：１、本
      件事發當時之情況甚為混亂（詳下（二）所述），事情發
      生於電光石火之瞬間，各人在不同角度所觀察認知到之事
      實，可能不盡相同，或是各人感知到事件之發生後，在腦
      中整合記憶之過程中，可能不自覺受到自身經驗或知覺特
      點所制約，而出現若干變數，甚至各人描述事情經過情形
      之方式與用語，亦可能因人而異。２、依證人辛○○之警
      詢筆錄所載，其學歷僅有僅國小畢業，較一般人為低，且
      由其在本院之下列應答過程中，可以察知其對於國語文之
      使用理解不及一般人，誠難以一般人之語文程度嚴格檢視
      其歷次陳述之歧異性。（其於本院審判中證稱：「（你有
      無看到被告2 人打林俊盛？）是絆倒以後打的」、「（提
      示95年2 月13日之偵訊筆錄，你為何說林俊盛倒在地上時
      ，被告2 人都走了？）我說的沒錯」、「（林俊盛是倒在
      地上之前還是之後被打？）是倒在地上才被打的」、「（
      你的偵訊筆錄所言是否實在？）是，實在」、「（剛剛你
      為何說，林俊盛倒在地上的時候，被告2 人才打他？）我
      沒有注意到如何拉，只看到絆倒」、「（為何與偵訊中所
      言不同？）我看到林俊盛倒在地上」、「（有無看到林俊
      盛被打？）有」、「（林俊盛為何會跌倒？）他是往後仰
      跌倒，被告2 人跑過去拉扯他，並把他絆倒，絆倒後就打
      他，和打我的情形一樣」、「（林俊盛倒在地上之後，你
      有無看到他流血？）有，我看到他頭部流血」、「（是打
      之前還是之後流血？）是倒在地上，被告2 人打之後才流
      血的」、「（林俊盛倒地之前，你有無看到被告2 人打林
      俊盛？）有」、「（如何打？）女的拉住林俊盛，男的用
      拳頭打他，林俊盛倒地後，他們就離開了，之後救護車就
      來了」、「（你看到林俊盛被打是在倒地之前還是之後？
      ）是倒在地上以後」、「（你是否是原住民？）是，阿美
      族」、「（你的國語是否流暢？）聽的懂」等語。）
（二）再者，由下列之情況證據，可以佐證當時情況混亂，前開
      證人所述不一應情有可原，而且前開證人辛○○、庚○○
      、丙○○所證述被告2 人酒後鬧事而打人之基本事實，應
      與真實相符而堪予採認：
  １、證人即另一前往該店之客人己○○於警詢中證稱：「（當
      時你目睹情形如何請詳述？你有無受害？）當時我在中安
      路上（金絲貓放山雞飲食店前）正要進入該店消費時，看
      到子○○（年籍略）毆打林俊盛、從金絲貓放山雞飲食店
      內徒手打到店門口，不分青紅皂白、連我本人也被毆打、
      我趕緊與子○○保持一段距離，然後看到林俊盛血流滿面
      倒下」等語；於偵訊中證稱：「（在警察局為何說子○○
      打林俊盛？（提示警詢筆錄））我進去林俊盛剛好站在我
      旁邊，我被打後我就跑到店門口，回頭問老闆娘（按指庚○○）說打我的是誰，那老闆娘說是他姪子（按指子○○
      ），我就站在店門口外面，子○○在裡面，過幾分鐘我要
      回來，我就看到林俊盛倒在店門口的地上」、「（你站到
      店門外時，離店門口有多遠？）約5 公尺左右，在店門口
      的左側路燈下，當時店裡面很混亂，我就站在外面」、「
      （為何今天證言與警局差異這麼多？）應該都一樣，在警
      察局說子○○打人是因為在現場只有他1 個人動手，蘇當
      時就莫名其妙打我，他也沒說什麼……」等語；於本院審
      判中證稱：「（你被子○○毆打的情形？）我走進去的時
      候看到裡面有很多人，結果我莫名其妙就在店裡面被打，
      我的後背被打」、「（你進去店裡，有無看到店裡有打架
      痕跡？）店裡面的人都站起來，場面很混亂，有沒有人打
      架我沒有注意」、「（你當天有無看到林俊盛被打？）沒
      有」、「（你在警訊中，說有看到子○○打林俊盛，是否
      有此事？）我沒有看到」等語。另證人辛○○於警詢中以
      及證人庚○○、丙○○於本院審判中亦均證稱己○○有被
      子○○打之事實。縱依己○○於偵訊中所述，其並未目睹
      子○○毆打林俊盛，在警詢會如此陳述是因為在現場只有
      子○○1 人動手之緣故，然仍可以此佐認當時店內情況確
      實混亂，且被告子○○確有酒後鬧事任意打人之傾向。
  ２、證人洪天助、謝一、乙○○、梁福崇、癸○○、丁○○
      於本院審判中就現場處理情形證述歷歷。其中證人洪天助
      證稱：抵達現場時被告2 人在大聲咆哮，在偵查隊給伊資
      料之前，被告2 人一直要離開，結果被偵查隊攔下來，並
      請其出示證件，被告2 人一直在大聲咆哮，看起來有喝酒
      的樣子等語。證人乙○○證稱：被告2 人看見警察穿刑事
      背心就要跑而被攔下等語。證人癸○○證稱：現場很混亂
      等語。此外，證人丙○○於本院審判中就其至店內與林俊
      盛聊天，嗣後離去該店又折返等情節證稱：「（為何離開
      ？）我準備要回去臺中上班」、「（問你後來是否又有回
      來？）有，我的心理覺得怪怪的，眼皮一直在跳，我人已
      經到中正路交流道附近，準備坐遊覽車，我又回頭，我想
      到子○○在打架鬧事，我弟弟行動又不方便，我怕他會怎
      麼樣，所以我就回去看看」等語。另證人甲○○於警詢中
      證稱：「……席間為何發生毆打我不知道，因為我一直在
      該飲店內、鬥毆事發生於店外。現場情形如何不清楚、但
      知道店外有人爭吵、因不想惹事所以沒出去了解，等我與
      壬○○出去查看時便發現有1 名男子倒臥在車道上……」
      等語；於偵訊中證稱：「（當日店外有人在爭吵，有無此
      事？）有，我不曉得誰跟誰在爭吵，我們不敢鬧事，沒有
      過去，我們只聽到是爭吵的聲音，誰在吵我也不曉得，當
      時子○○人在哪裡我也不曉得」等語；於本院審判中證稱
      ：「（你在警訊中說知道外面有人發生糾紛，你是否知道
      糾紛的經過情形？）我不知道，我只知道外面有人在吵鬧
      、喧譁」、「（你後來有無到外面去？）準備要離開的時
      候才到外面去」、「（當時情形？）我要離開的時候，我
      走到外面，看到外面很混亂，就有1 個人倒地，我就過去
      攙扶，並叫壬○○打電話叫救護車」、「（你們在喝酒當
      時，被告2 人是否曾經離開店裡面？）有」、「（他們2
      人離開時，你有無與他們一起？）沒有」、「（你出來發
      現林俊盛倒在地上時，子○○、戊○○是否還在店裡面？
      ）不在」、「（你有無注意到他們2 人何時離開？）沒有
      」等語。又證人壬○○於警詢中證稱「……席間為何發生
      毆打我不知道，因為我一直與甲○○在該飲店內、鬥毆事
      發生於店外。現場情形如何不清楚、但知道店外有人爭吵
      、因不想惹事所以沒出去了解，等我與甲○○出去查看時
      便發現有1 名男子倒臥在車道上……」等語；於偵訊中證
      稱：「（當日店外有人在爭吵，有無此事？）有，是甲○○跟我講的，我也不敢出去看」等語。綜上以觀，可見案
      發當時現場狀況確實混亂，且店外確有發生糾紛，被告2
      人復有咆哮鬧事之跡象，可能因而滋事毆打辛○○與林俊
      盛，且林俊盛在店外被毆打之時，被告2 人恰亦不在店內
      ，事發後又急於離開現場，不無畏罪之嫌，由此益可佐認
      前揭證人證述被告2 人毆打辛○○及林俊盛等情節，應與
      事實相符。
（三）茲再探討對於被告2 人較不利之證人辛○○、己○○、丙○○、庚○○等人，與本案之利害關係如何，以察其有無
      捏詞誣攀被告2 人之問題。就證人辛○○而言，其雖對於
      被告2 人提出傷害告訴，然其受傷程度不算嚴重，且迄未
      請求民事賠償，又其乃第1 次至該店消費，對於被告2 人
      或林俊盛、丙○○、庚○○、己○○等人均不相識，衡情
      何必甘冒偽證罪責之風險，設詞攀咬被告2 人有毆打林俊
      盛或己○○之事實？次就證人己○○而言，其對於自身遭
      被告子○○毆打部分並未提出告訴，復證稱並未看到被告
      2 人毆打辛○○或林俊盛之過程，則其何必甘冒偽證罪責
      之風險，捏造自己於事發當時有在場且遭被告子○○毆打
      之事實？另就證人丙○○而言，其證稱搭乘計程車返抵該
      店時，林俊盛業已倒在地上，其並未看見事發經過情形等
      語，衡情其對於自己胞弟遭毆打之過程尚且證稱並未目擊
      ，則其何必甘冒偽證罪責之風險，迴護素不相識之辛○○
      而虛構其遭到毆打之情節？至就證人庚○○而言，其與辛○○素不相識，反而與被告2 人有親屬關係，且於94年12
      月25日晚間尚有前去參加子○○胞妹之喜宴，則其何必甘
      冒偽證罪責之風險，偽稱被告2 人有毆打辛○○之事實？
      又庚○○雖有為林俊盛投保壽險，且於林俊盛死亡後業以
      受益人身分領得新臺幣21 0萬元，此有國泰人壽保險股份
      有限公司95年4 月26日國壽字第95040425號函、法務部高
      額壽險資訊連結作業查詢報表附卷可稽，然而被告2 人與
      林俊盛均為庚○○之親人，且參以證人洪天助於本院審判
      中證稱：「（當時庚○○人在何處？）他坐在店外人行道
      上在哭，我們問他他說不知道」等語，可見庚○○突遭變
      故所出現倉皇失措之反應，是要難遽認其為請領保險金，
      竟謀害林俊盛而嫁禍予被告2 人。綜上，尚難認前開各證
      人有捏詞誣攀被告2 人之問題，而影響其證言之可信度。
（四）至於辯護意旨另質疑辛○○、己○○於事發當時並不在場
      ，從而應未目擊事發經過情形一節。經查，事發當時現場
      狀況既然甚為混亂，未必會注意到何人在場，且在場其他
      客人、店員或警察、消防人員等人，未必認識辛○○與己○○2 人而認知到彼等有無在場。參以證人乙○○證稱：
      「（你在現場有無清點除了你們警方人員以外，在場人的
      人數？）沒有」、「（為何會沒有清點？）救人第一」、
      「（處理可疑為刑事案件的現場，清點在場人數，對你們
      警方人員而言，是一定要做的重要事情嗎？）不是」等語
      ；證人梁福崇證稱：「（你當時在現場，有確實清點過在
      現場的人數？）沒有」、「（當時你的注意力除了注意傷
      者的情況之外，還有去注意在場其他的人的身體狀況及動
      態？）沒有，就是看到被告」、「（為何會去注意到被告
      ？）因當時他們要離開」等語，可見現場眾人之注意力應
      係放在傷者林俊盛之救治上，至於有何旁人在場，應非關
      心之重點，則其他人縱未指證辛○○或己○○在場，衡情
      亦屬正常，尚難遽認該2 人並不在場。又辯護意旨質疑證
      人辛○○於警詢中原證稱：「……林俊盛如何被毆傷致死
      我不知道」等語，嗣後卻翻異前詞而指證被告2 人毆打林
      俊盛，前後所述反覆一節，經查證人辛○○於本院審判中
      證稱：「（當時為何所言不實在？）當時在問筆錄時，我
      不知道傷者已經往生，後來我做完筆錄之後，我良心過不
      去」、「（你警訊為何不說實話？）因為我沒碰過這種大
      事，會緊張」等語，衡情縱使辛○○於警詢時業已知悉林
      俊盛死亡之事，然可能因人命關天、茲事體大而不欲捲入
      糾紛，從而諉稱自己並不知情，嗣後因良心過意不去始將
      自己目擊之實情陳述出來，此種心態轉變尚與常情無違，
      要難認其嗣後翻異之詞即不可信。辯護意旨另質疑辛○○
      並未與林俊盛一同搭乘救護車就醫，相關證人所述不實一
      節，經查證人辛○○、庚○○、丙○○雖均證稱辛○○有
      與林俊盛一同搭乘救護車送醫，然證人謝一、癸○○卻
      證稱僅有送一名傷者就醫，另觀諸卷附林俊盛之診斷證明
      書、病歷資料以及辛○○之診斷證明書、受傷就醫相片、
      高雄市立小港醫院95年12月18日高醫港秘字第0950001949
      號函覆資料可知，林俊盛係於事發當日即94年12月26日凌
      晨2 時6 分許至同日凌晨6 時40分許在高雄市立小港醫院
      之急診科接受治療，而辛○○到院時間則為當日凌晨3 時
      32 分 許，由親友帶至醫院並自行步入急診，離院時間為
      同日凌晨3 時53分許。由此觀之，辛○○應非與林俊盛搭
      乘同一救護車至該院就醫，前開證人所述固然與事實有異
      ，然而，依上述診斷證明書及醫院函覆資料，辛○○於事
      發當日確受有胸部挫傷併胸痛、臉部挫傷併擦傷瘀腫等傷
      害而就醫之事實，至於其究竟有無與林俊盛一同就醫，對
      於事實之認定應無關宏旨，衡情證人或係欲使自己之證言
      （關於辛○○於事發當時在場部分）更具有說服力，而在
      某些細節予以誇大或渲染，然此部分在本件並不重要，尚
      難遽而否定證人其他相關陳述之可信性（參照前揭最高法
      院74年度臺上字第1599號判例意旨）。又，本件案發數日
      後，被告2 人所提出案發當日穿著之衣物及皮鞋，經警送
      驗結果雖均無血跡反應，此有高雄市政府警察局95年1 月
      23日高市警鑑字第0950005912號鑑驗書在卷可按，然林俊
      盛係倒地致頭部撞及地面之後始流血，血跡未必會噴濺至
      被告2 人身上，則被告2 人縱未沾染林俊盛之血跡，亦與
      事理無違，尚無從作為有利被告之證據。再辯護意旨雖就
      被告子○○傷害辛○○部分主張正當防衛，然本件事發經
      過情形既非如子○○所辯，自無正當防衛之可言，附此敘
      明。
（五）綜上所述，被告2 人應有毆打辛○○及林俊盛，且林俊盛
      因而倒地頭部流血之事實，已堪認定。而林俊盛受有頭部
      右後頂部有裂傷及挫傷、鼻頭部瘀傷、左側腦部急性外傷
      性硬腦膜下出血及挫傷出血、腦部蜘蛛網膜下腔出血等傷
      害，送醫救治後延至12月29日下午1 時23分許，仍因頭部
      鈍器傷致急性硬腦膜下出血而不治死亡等事實，有臺灣高
      雄地方法院檢察署相驗屍體證明書、勘（相）驗筆錄、臺
      灣高雄地方法院檢察署法醫驗斷書、相片、高雄市立小港
      醫院病歷資料、診斷證明書以及法務部法醫研究所95年2
      月24日法醫理字第0950000294號函送鑑定書在卷為憑。又
      所謂鈍器傷（鈍力傷害）之產生為經過鈍物敲擊所致，有
      瘀傷、擦傷及裂傷，如磚頭、拳頭、球棒、水管等均為鈍
      物，頭部鈍器物無法從頭部鈍器傷予以判斷，頭部鈍器傷
      在學理上可包括頭部遭到拳頭毆打成傷或頭部撞擊地面或
      臺階成傷之情形，本件之頭部鈍器傷有可能為該等原因所
      造成等情，此有法務部法醫研究所95年12月22日法醫理字
      第0950005395號函附卷可按。準此以觀，本件被告2 人毆
      打林俊盛後鬆手，使林俊盛倒地，頭部撞及地面受傷，應
      為其嗣後死亡之原因，被告2 人所為與林俊盛之死亡間，
      應具有相當因果關係。
（六）本件被告2 人有毆打辛○○及林俊盛受傷，並因而導致林
      俊盛死亡之事實，已如前述。被告2 人事發當日雖有飲酒
      ，然被告戊○○於警詢中自稱2 人並未喝醉，且審酌被告
      2 人對於當日至該店飲酒消費之經過情形尚能歷歷陳述，
      應認其2 人雖有飲酒，然尚未達到辨識行為違法或依其辨
      識而行為之能力完全欠缺或顯著減低之情事。茲再應探究
      者，乃就林俊盛死亡之部分，被告2 人有無殺人之犯意。
      按刑法上殺人罪與傷害人致死罪之區別，本以加害人有無
      殺人之故意以為斷，加害人所使用之兇器與被害人受傷部
      位及受傷程度，固不能據為認定有無殺意之唯一標準，但
      於審究加害人之犯意方面，仍不失為重要之參酌依據，最
      高法院82年度臺上字第285 號判決意旨可資參照。本件公
      訴檢察官論告意旨雖以：林俊盛因車禍受傷身體孱弱，走
      路行動不便，平衡力較一般人為差，極易因外力介入而跌
      倒，外人如看見其行走模樣，應即一目瞭然，是被告2 人
      應能預期動手拉扯、毆打林俊盛，極可能使其倒地，頭部
      撞擊硬物或地面，受到嚴重之傷害，卻執意動手拉扯及毆
      打林俊盛，導致林俊盛失去平衡，後仰跌倒，後腦著地傷
      重而死亡等情，而認被告2 人對於林俊盛部分應有殺人之
      未必故意，此部分係涉犯殺人罪嫌。本院審酌被告2 人與
      林俊盛尚有遠親關係，且素無恩怨，僅因酒後失態而毆打
      林俊盛，且並未以堅硬銳利之工具下手，亦未猛烈攻擊林
      俊盛身體之要害，依其情形應認主觀上僅有傷害林俊盛之
      犯意，尚難遽認有殺害林俊盛之犯意。然而，林俊盛曾發
      生重大車禍、行動不便之事實，業經證人丙○○、庚○○
      證述在卷，客觀上而言，被告2 人自林俊盛之外觀應能辨
      識此等狀況，從而當能預見倘若拉扯毆打林俊盛後隨即鬆
      手，林俊盛可能因重心不穩而倒地，而頭部為人體重要且
      脆弱之器官，如撞及堅硬之地面，可能因而導致死亡之結
      果，而依當時情形又無不能注意之情事，主觀上卻疏未注
      意而發生此等死亡結果，應認被告2 人就林俊勝死亡結果
      之發生具有過失。亦即，被告2 人基於故意而拉扯毆打林
      俊盛成傷，且進而因過失而導致林俊盛死亡之事實，應堪
      認定。
（七）綜上所述，本件事證明確，被告2 人犯行應堪認定。至於
      被告子○○具狀聲請將被告2 人與庚○○、辛○○、己○○送測謊一節，本院認事證已明，尚無必要為此部分之調
      查，附此敘明。
三、按行為後法律有變更者，適用行為時之法律，但行為後之法
    律有利於行為人者，適用最有利於行為人之法律，刑法第2
    條第1 項定有明文。本件被告2 人行為後，於95年7 月1 日
    修正施行之新刑法，業已刪除第56條關於連續犯之規定，此
    刪除雖非犯罪構成要件之變更，但已影響行為人刑罰之法律
    效果，自屬法律有變更，而被告2 人於舊法時期所為傷害罪
    及傷害致死罪，如依修正前之連續犯規定論以一傷害致死罪
    ，僅得加重其刑至二分之一（無期徒刑部分不加重），倘依
    新法則應數罪分別論斷而併罰，其刑度較依連續犯規定論以
    一罪之結果為重，比較結果以舊法對被告2 人較有利，是依
    刑法第2 條第1 項前段規定應適用行為時之舊法。至於刑法
    第28條共同正犯規定雖亦有所修正，將「實施」之用語改為
    「實行」，原「實施」之概念涵蓋陰謀、預備、著手及實行
    等階段之行為，而「實行」則著重於直接從事構成犯罪事實
    之行為，其範圍較狹，兩者固有不同，然依本件被告2 人之
    犯罪態樣而言，不論依舊法或新法之規定均應論以共同正犯
    ，並無有利或不利之情形，尚毋庸適用刑法第2 條第1 項規
    定為比較新舊法適用之必要，附此敘明。核被告2 人所為，
    均係犯刑法第277 條第1 項之傷害罪（辛○○部分）及第27
    7 條第2 項前段之傷害致死罪（林俊盛部分）。公訴意旨就
    林俊盛被害部分，認被告2 人所涉乃刑法第271 條第1 項殺
    人罪嫌，尚有未合，已如前述，然起訴之基本事實既屬同一
    ，本院乃予以變更所犯法條。被告2 人就傷害辛○○及林俊
    盛部分，均有犯意聯絡及行為分擔，應論以共同正犯。被告
    2 人於辛○○第1 次離店之前以及嗣後折返時加以毆打之行
    為，其時間、地點密接，且係朝向同一目標而為，侵害同一
    之法益，彼此間獨立性薄弱，應難以強行分開，依其情形應
    視為數個舉動之接續施行，合而評價為一傷害罪。又被告2
    人先後傷害辛○○及林俊盛犯行之時間緊接，所犯構成要件
    相同，顯係基於概括犯意而為，應依刑法修正前第56條規定
    論以一傷害致死罪，並加重其刑（無期徒刑部分不加重）。
    茲審酌被告2 人於金絲貓放山雞飲食店酒後鬧事，任意毆打
    店內客人辛○○以及店員林俊盛，致辛○○受有胸部挫傷併
    胸痛、臉部挫傷併擦傷瘀腫等傷害，林俊盛則受有頭部右後
    頂部有裂傷及挫傷、鼻頭部瘀傷、左側腦部急性外傷性硬腦
    膜下出血及挫傷出血、腦部蜘蛛網膜下腔出血等傷害，嗣因
    頭部鈍器傷致急性硬腦膜下出血而不治死亡，侵犯他人之生
    命及身體，且犯後復未坦然認錯而表示悔意，亦未賠償他人
    損害，以及其犯罪之手段、行為分擔狀況、所生損害等一切
    情況，分別量處如主文所示之刑，以資懲儆。至於檢察官就
    被告子○○涉犯傷害及殺人部分分別求處有期徒刑6 月、15
    年，就被告戊○○涉犯傷害及殺人部分分別求處有期徒刑6
    月、12年，則尚有未合，附此敘明。
據上論斷，應依刑事訴訟法第299 條第1 項前段、第300 條，刑
法第2 條第1 項前段、第28條、修正前第56條、第277 條第2 項
前段，判決如主文。
本案經檢察官陳思睿到庭執行職務。
中　　華　　民　　國　　96　　年　　3 　  月　　12  　日
                  鳳山刑事第二庭  審判長法　官  黃建榮
                                        法  官  李嘉益
                                        法  官  譚德周
以上正本證明與原本無異。
如不服本判決，應於收受送達後10日內向本院提出上訴書狀。
中　　華　　民　　國　　96　　年　　3 　　月　　12　　日
　　　　　　　　　　　　　　　　　　　　書記官  徐錦純
附錄法條：第277 條第2 項前段
犯前項之罪因而致人於死者，處無期徒刑或 7 年以上有期徒刑；
致重傷者，處3 年以上10年以下有期徒刑。
